臺灣高等法院臺南分院刑事判決
                                    110年度上易字第306號
上  訴  人  臺灣臺南地方檢察署檢察官
被      告  吳全福
0
上列上訴人因被告違反毒品危害防制條例案件，不服臺灣臺南地
方法院109年度易字第557號中華民國110年1月29日第一審判決（
起訴案號：臺灣臺南地方檢察署109年度毒偵字第627號），提起
上訴，本院判決如下：
    主  文
上訴駁回。
    理  由
一、公訴意旨略以：被告甲○○基於施用第二級毒品甲基安非他命
    之犯意，於民國109年3月6日7時40分許，在臺南市○○區○○街
    000巷00號住處，以將甲基安非他命放入玻璃球內點火燒烤
    後吸食煙霧之方式，施用甲基安非他命1次。嗣於109年3月6
    日7時57分許，經警持搜索票於上址搜索，當場扣得甲基安
    非他命1包（檢驗前淨重1.035公克、檢驗後淨重1.023公克
    ）、玻璃球吸食器1組、磅秤1個、分裝袋1包等物在案，並
    徵得被告甲○○同意，於同日10時35分許採集其尿液送驗，檢
    驗結果呈安非他命、甲基安非他命陽性反應，因認被告涉犯
    毒品危害防制條例第10條第2項之施用第二級毒品罪嫌。
二、按起訴之程序違背規定者，應諭知不受理之判決，並得不經
    言詞辯論為之，刑事訴訟法第303 條第1 款、第307 條分別
    定有明文。此所稱起訴之程序違背規定，係指檢察官提起公
    訴之訴訟行為於程序上有違法律之規定而言。又同條規範起
    訴程序違背規定之情形，第1 款係概括規定，其餘為列舉規
    定，其中第3款、第5款有屬檢察官「起訴後」始發生情事變
    更事由，致法院不能為實體判決之情形。基於相同解釋，第
    1 款「起訴之程序違背規定」，無須侷限於起訴時為斷，因
    起訴後始發生之情事變更事由，致法院不能為實體上之審理
    及實體判決者，亦屬之（最高法院109年度台抗大字第1771
    號刑事裁定意旨參照）。次按，犯第10條之罪者，檢察官應
    聲請法院裁定，或少年法院（地方法院少年法庭）應先裁定
    ，令被告或少年入勒戒處所觀察、勒戒，其期間不得逾2月
    ；觀察、勒戒後，檢察官或少年法院（地方法院少年法庭）
    依據勒戒處所之陳報，認受觀察、勒戒人無繼續施用毒品傾
    向者，應即釋放，並為不起訴之處分或不付審理之裁定；認
    受觀察、勒戒人有繼續施用毒品傾向者，檢察官應聲請法院
    裁定或由少年法院（地方法院少年法庭）裁定令入戒治處所
    強制戒治，其期間為6個月以上，至無繼續強制戒治之必要
    為止。但最長不得逾1年，毒品危害防制條例第20條第1、2
    項分別定有明文。又109 年1 月15日修正公布、同年7 月15
    日施行之毒品危害防制條例第20條第3 項規定，犯第10條之
    罪於觀察、勒戒或強制戒治執行完畢釋放後，3 年後再犯第
    10條之罪者，適用本條前2 項之規定。上開所謂「3 年後再
    犯」，只要本次再犯（不論修正施行前、後）距最近1 次觀
    察、勒戒或強制戒治執行完畢釋放，已逾3 年者，即該當之
    ，不因其間有無犯第10條之罪經起訴、判刑或執行而受影響
    （最高法院109年台上大字第3826號刑事裁定意旨參照）。
    另毒品危害防制條例第35條之1第2款規定，係仿87年5月20
    日修正施行之第35條所增訂，然斯時毒品危害防制條例對施
    用毒品者戒癮治療處遇方式僅有「觀察、勒戒或強制戒治」
    一途，與之後歷次修法已得為多元處遇，誠難相提並論，適
    用上自應與時俱進，且該條文第 2款前段所稱「審判中之案
    件，由法院或少年法院（地方法院少年法庭）依修正後規定
    處理」，旨在規範修正施行前已繫屬於法院之是類案件，法
    院應按其訴訟程序進行程度，適用修正後相關規定為審認，
    並未明文應一律依職權裁定觀察、勒戒。則法院對於審判中
    之案件，視個案情形，分別裁定令入勒戒處所觀察、勒戒，
    或判決不受理，俾檢察官衡酌判斷如何經由多元化之緩起訴
    處遇達成戒除毒癮目的，均屬「依修正後規定處理」之範疇
    。至於立法理由究非法律條文，且所載由法院依職權為觀察
    、勒戒之裁定，僅止於謀求程序之經濟，並未兼顧被告得獲
    多元處遇之權益保障，宜解釋為例示說明，無從執此逕謂立
    法者有意排除其他修正後規定之適用。準此，法院依職權裁
    定觀察、勒戒，或為不受理之判決，依憑法條文義、立法理
    由，或基於被告利益、修法意旨，均屬有據，為求彈性適用
    ，以期兼容並蓄，俾於程序經濟及被告利益間取得平衡，復
    衡以毒品危害防制條例為防制毒品危害，維護國民身心健康
    之立法目的，暨本次擴大檢察官對施用毒品者附條件緩起訴
    之範圍，使其能視個案具體情節給予適當多元處遇之修法精
    神，法院就此類橫跨新舊法案件（少年保護事件除外），自
    得斟酌個案情形，擇一適用（最高法院109年度台抗大字第1
    771號刑事裁定意旨參照）。
三、經查：
　㈠被告前於100年間，因施用毒品案件，經臺灣臺南地方法院以
    100年度毒聲字第148號裁定令入勒戒處所觀察勒戒後，於10
    1年3月2日因無繼續施用毒品傾向而執行完畢釋放出所等情
    ，有台灣高等法院被告前案紀錄表附卷可參。是被告於公訴
    意旨所指上開時、地施用第二級毒品犯行，距前次觀察勒戒
    執行完畢已逾3年，而符合毒品危害防制條例第20條第3項之
    情形。
　㈡檢察官依修正前毒品危害防制條例規定提起公訴，雖未違背
    當時之法律規定，惟因有上開法律規定與實務見解改變之情
    事變更事由，其起訴程序即屬違背規定，且因檢察官起訴本
    案時修正後之毒品危害防制條例第20條、第23條等規定尚未
    施行，檢察官自屬未及適用修正後之規定具體裁量是否聲請
    法院裁定觀察、勒戒或附命完成戒癮治療緩起訴處分之多元
    化處遇；又經本院參酌卷附被告之前案紀錄，並綜合審酌本
    件被告施用毒品之情形、素行、家庭等生活狀況，為整體判
    斷後，認逕予裁定觀察、勒戒，對被告顯屬不利、有失公平
    ，自應由檢察官基於一次性之整體規劃而重啟處遇程序，針
    對本件個案再行具體審酌，聲請法院裁定觀察、勒戒或為附
    命完成戒癮治療之緩起訴處分，抑或為其他適法處理。檢察
    官逕予提起公訴，法院無從替代檢察官為上開合義務性之裁
    量處遇，應認本件起訴程序違背規定，且無從補正，應諭知
    不受理之判決。
四、原審以檢察官未依毒品危害防制條例第20條第3項規定聲請
    法院裁定觀察、勒戒，竟仍就本案逕予提起公訴，其起訴程
    序違背規定，乃不經言詞辯論，逕為諭知不受理之判決，核
    無違誤。檢察官上訴意旨略以：本件於毒品危害防制條例修
    正前之109年5月12日繫屬於原審法院，依修正後毒品危害防
    制條例第20條第3項、第35條之1第2款規定及立法說明，原
    審自應依職權為觀察、勒戒裁定云云。惟本件被告前次觀察
    、勒戒之時間距本件施用毒品既已逾3年，已如前述，則原
    審勘酌個案情形，認由檢察官基於一次性之整體規劃而重啟
    處遇程序，視被告個案情形，是否適合「觀察、勒戒或強制
    戒治」或給予「附命完成戒瘾治療緩起訴處分」之機會，而
    諭知不受理之判決，依上開最高法院大法庭裁定意旨，並無
    違誤。是檢察官上訴認應由原審為觀察、勒戒裁定，為無理
    由，應予駁回，並不經言詞辯論為之。
五、應適用之法律：
　　刑事訴訟法第368條、第372條。　　
本案經檢察官蔡佩容提起公訴，檢察官蘇榮照提起上訴。
中　　華　　民　　國　　110 　年　　5 　　月　　26　　日
                  刑事第七庭    審判長法　官  吳勇輝
                                      法　官  周紹武
                                      法　官  吳錦佳
以上正本證明與原本無異。
不得上訴。　　　　　　　
　　　　　　　　　　　　　　　　　　　書記官  王杏月
中　　華　　民　　國　　110 　年　　5 　　月　　26　　日